臺灣臺中地方法院民事判決　　 92年度訴字第1514號
原　　　告　丑○○
訴訟代理人　許盟志律師
複 代 理人　丁○○
被　　　告　庚○○
訴訟代理人　子○○
被　　　告　癸○○○
兼 上 一人
訴訟代理人　辛○○
被　　　告　己○○
　　　　　　壬○○
上　一　人
訴訟代理人　丙○○
被　　　告　戊○○
上列當事人間請求不動產所有權移轉登記等事件，本院於中華民
國94年9月28日言詞辯論終結，判決如下：
    主      文
被告庚○○、癸○○○、辛○○、己○○、壬○○、戊○○應就
伊等被繼承人郭重烜、郭洪聘媎所有坐落台中縣大甲鎮○○段四
四二地號土地，應有部分五分之一，辦理繼承登記。
被告庚○○、癸○○○、辛○○、己○○、壬○○、戊○○應將
前項土地所有權應有部分五分之一移轉登記與原告。
訴訟費用由被告庚○○、癸○○○、辛○○、己○○、壬○○、
戊○○負擔。
    事實及理由
一、本件被告己○○及戊○○經合法通知，未於言詞辯論期日到
    場，亦未提出書狀作何聲明或陳述，核無民事訴訟法第386
    條各款所列情形，爰依原告之聲請，由其一造辯論而為判決
  `  。
二、本件被告壬○○經合法通知，未於最後言詞辯論期日到場，
    核無民事訴訟法第三百八十六條各款所列情形，爰依原告之
    聲請，由其一造辯論而為判決。
三、原告主張：其於民國84年8月11日與被告庚○○、癸○○○
    、辛○○、己○○、壬○○、戊○○及伊等之母郭洪聘媎（
    已於91年2月26日死亡）簽訂不動產買賣契約書，約定以每
    坪新台幣（下同）90,000元，買賣價金合計2,537,370元之
    價格向被告及郭洪聘媎購買其被繼承人郭重烜所有坐落台中
    縣大甲鎮○○段442地號土地（下稱系爭土地）及同上段442
    之1地號土地，所有權應有部分均為5分之1，並約定該等出
    賣人應辦理繼承登記。嗣郭洪娉媎於91年2月26日死亡，則
    郭洪娉媎因繼承郭重烜之權利義務而對系爭土地之公同共有
    部分即由其子女即被告庚○○、癸○○○、辛○○、己○○
    、壬○○、戊○○共同繼承。玆因本件被告迄未依約辦理繼
    承登記及將系爭土地所有權應有部分5分之1移轉登記予原告
    ，爰依民法第348條之規定，訴請被告應就系爭土地所有權
    應有部分5分之1先辦理繼承登記後，再將之移轉登記予原告
    。並聲明：（一）被告應就伊等被繼承人郭重烜、郭洪娉媎
    所有系爭土地，應有部分5分之1，辦理繼承登記，（二）被
    告應將系爭土地所有權應有部分5分之一移轉登記與原告。
四、被告庚○○則以：伊固曾於繼承系統表上簽名，但與本件買
    賣契約無關。當時因共同被告戊○○欺騙各繼承人稱要辦理
    繼承之用，請各繼承人簽名於繼承系統表，伊始簽名，惟該
    繼承系統表上所蓋用之印章並非伊所有，嗣又改稱買賣契約
    書上伊之簽名真偽難辨。伊未曾與原告簽訂本件不動產買賣
    契約書，亦未授權任何人與原告簽約，且該不動產買賣契約
    書記載係於84年8月11日簽訂，惟該契約書後所附之繼承系
    統表末尾所載日期卻為82年12月1日，顯有不符，二者相差
    近2年，可見本件不動產買賣契約書後所檢附之繼承系統表
    並非為同意系爭土地之買賣而制作，應係遭移花接木等語，
    資為抗辯。並聲明：駁回原告之訴。
五、被告辛○○（兼被告癸○○○訴訟代理人）則陳述：伊是最
    後1個簽署本件不動產買賣契約書，當時伊母親郭洪娉媎及
    共同被告戊○○均在場，伊簽的時候，該契約書係與繼承系
    統表訂在一起，且其他被告均已在契約書上簽名，故其他被
    告應該有同意簽該份契約，否則怎願意簽名？至於被告癸○○○則是委任甲○○○簽立本件不動產買賣契約書等情。並
    陳明：同意原告之請求。
六、被告己○○未於言詞辯論期日到場，據其提出之書狀，其聲
    明、陳述略以：伊未與原告簽訂本件買賣契約，非該買賣契
    約之締約當事人，亦未同意出賣公同共有之系爭土地應有部
    分5分之1予原告，是原告依據買賣契約之約定，請求伊辦理
    繼承登記，並於繼承登記後，將該土地應有部分5分之1移轉
    登記與原告，依法殊嫌無據等語，資為抗辯。並聲明：駁回
    原告之訴。
七、被告壬○○未於最後言詞辯論期日到場，惟據其以前到場所
    為之陳述則略以：本件不動產買賣契約係由共同被告戊○○
    去簽訂，伊有同意出賣系爭土地予原告，但買賣價款都被戊○○拿去，伊並未拿到價款等語。
八、查系爭土地為被告之父郭重烜與訴外人施秉男所共有，應有
    部分5分之一，有土地登記謄本存卷可查，郭重烜於82年5月
    20日死亡，由其妻即郭洪聘媎與其子女即被告庚○○、癸○○○、辛○○、己○○、壬○○、戊○○等人共同繼承其財
    產上之一切權利義務，則被告庚○○、癸○○○、辛○○、
    己○○、壬○○、戊○○與伊等之母郭洪聘媎即因繼承而公
    同共有系爭土地之應有部分5分之1。其後郭洪聘媎於91年2月
    26日死亡，郭洪聘媎就系爭土地應有部分5分之1之公同共有
    權利依法即再由其子女即本件被告庚○○、癸○○○、辛○○、己○○、壬○○、戊○○共同繼承，此有各該戶籍謄本
    附卷，是系爭土地應有部分5分之1現為被告庚○○、癸○○○、辛○○、己○○、壬○○及戊○○6人所公同共有甚明，
    先為敘明。
九、次按公同共有物權利之行使，除依其公同關係所由規定之法
    律或契約另有規定外，應得公同共有人全體之同意（民法第
    828條規定參照）。查原告就系爭土地應有部分5分之1有所請
    求，而以公同共有人即庚○○、癸○○○、辛○○、己○○
    、壬○○、戊○○等6人為被告，請求辦理繼承登記，再將之
    移轉登記與原告，其訴訟標的法律關係之性質即須合一確定
    。雖被告辛○○於92年11月18日言詞辯論期日時，曾當庭陳
    明同意原告之請求，而對原告之請求為認諾，並經記明筆錄
    ，然因其就訴訟標的之法律關係逕行認諾，自形式上觀之，
    係不利益於其他共同被告之行為，則依民事訴訟法第56條第
    1項第1款之規定，對於共同訴訟人全體自不生效力，從而，
    本院自亦不得本於被告辛○○該項認諾，而逕為其敗訴之判
    決，合先敘明。
十、原告主張其於84年8月11日向被告及已於91年2月26日死亡之
    郭洪聘媎買受伊等所繼承被繼承人郭重烜所有系爭土地及另
    筆442之1地號土地，應有部分均為5分之1，價金合計2,537,
    370元之事實，業據其提出不動產買賣契約書為證。被告辛○○、癸○○○及壬○○固不爭執有同意出賣該等土地予原
    告情事，惟被告庚○○及己○○2人則均否認其為本件買賣
    契約之當事人，亦否認有同意出賣上開土地情事，並分別以
    前揭情詞置辯。原告雖稱除被告庚○○及己○○爭執本件買
    賣契約之效力外，其餘4名被告均未對之有所爭執，故依土
    地法第34條之1第1項規定，本件不動產買賣契約仍屬有效云
    云。惟查，姑不論土地法第34條之1第5項、第1項有關公同
    共有土地處分之規定，應僅於數人公同共有一土地時始有其
    適用，如因數人就土地之應有部分有公同共有權利者，自無
    該條項規定之適用，此觀諸該條項之規定自明。更何況該條
    項所稱之「處分」，係指直接使權利移轉、變更、增加負擔
    或消滅之行為而言，並不包括負擔行為（債權行為）在內，
    則買賣非屬處分行為甚明。因此，公同共有人中之人，未得
    其他公同共有人之同意，擅自出賣公同共有物，而與他人訂
    立買賣契約，應認為僅對其他公同共有人不生效力，而在締
    約之公同共有人與相對人等當事人間所為之買賣行為，仍屬
    有效。從而，原告誤以被告辛○○、癸○○○、壬○○及戊○○4人既未曾爭執本件買賣契約之效力，則依土地法第34
    條之1第1項規定，可認該買賣契約對全體公同共有人發生效
    力，顯然對該條項規定之意旨有所誤解，委無可採。是玆應
    審究之重點，即在於本件被告當初是否已同意出賣系爭土地
    應有部分5分之1之公同共有權利予原告，並與之締結本件買
    賣契約。經查：
（一）被告庚○○於本院審理時曾坦承原告所提出之不動產買賣
      契約書後所檢附之繼承系統表，其上有關其名義之簽名為
      真正，然嗣後則改稱該簽名真偽難辨，並否認其上所蓋用
      之印章為真正（見本院92年9月2日言詞辯論筆錄及被告庚○○於93年4月15日所出具之答辯狀）。惟查，被告庚○○與壬○○在原告提起本件訴訟前，曾於92年4月29日具
      狀向台灣台中地方法院檢察署（下稱台中地檢署）對共同
      被告戊○○、辛○○提起偽造文書等刑事告訴，其2人於
      告訴狀中略謂：被告戊○○未經庚○○之同意授權，於84
      年8月11日故意「盜用」其印章，蓋用偽造庚○○名義之
      土地買賣契約書，將郭重烜所遺之系爭土地，應有部分5
      分之1出售予原告等情，依此而觀，被告庚○○既指訴戊○○盜用其印章，則該繼承系統表上所蓋用之庚○○名義
      之印章，應為真正，是被告庚○○所辯，已有可疑。復參
      以被告庚○○於該刑事案件偵查時，已明確承認不動產買
      賣契約書後所檢附之繼承系統表，其上有關其之簽名、印
      章均為真正（詳台中地檢署92年度偵字第22029號偵查卷
      93年3月22日訊問筆錄第2頁〕，由此益徵該繼承系統表有
      關被告庚○○名義之簽名及所蓋用之印章，均屬真正，被
      告辯稱該等簽名及印章並非真正云云，要無可取。
（二）又被告庚○○雖另辯稱伊受戊○○所騙，誤以為要辦理繼
      承之用，始簽名於繼承系統表，非為同意系爭土地之買賣
      而制作，與本件買賣契約無關，此由不動產買賣契約書記
      載簽訂日期為84年8月11日，但繼承系統表所載之日期卻
      為82年12月1日，二者相差近2年可明云云。惟查，證人即
      代書乙○○結證稱：當初係戊○○及壬○○出面向伊陳稱
      系爭不動產要出賣，並要伊擬就買賣契約，8月11日當天
      ，戊○○、壬○○及原告3人至伊事務所簽約，而因被告
      等人父親郭重烜於82年間過世要辦理繼承登記時，戊○○
      為辦理繼承相關事宜，曾要伊繕打繼承系統表儲存於電腦
      中，故要訂立本件買賣契約時，伊即從電腦叫出該份資炓
      ，所調出之繼承系統表資料並未經被告庚○○等人簽名蓋
      章，其上庚○○等人之簽名，可能是戊○○拿去給他們簽
      的等語明確，是證人乙○○既於84年8月11日因原告與被
      告戊○○、壬○○3人欲至其代書事務所簽訂買賣契約時
      ，始由電腦中調取出前於82年間所儲存之繼承系統表資料
      作為該買賣契約書之附件，則此應是繼承系統表及不動產
      買賣契約書上所載之日期所以彼此互異，前者為82年11月
      1日，後者則為84年8月11日，二者差距幾達2年之久之原
      因。次查，被告之父郭重烜於82年5月20日過世後，被告
      已於83年1月4日依法向財政部台灣省中區國稅局（中區國
      稅局）申報遺產稅，並同時檢同繼承系統表為其有關證明
      文件，此觀諸中區國稅局85年度財遺贈第00000000號處分
      書（附於台中地檢署92年度偵字第22029號偵查卷內）其
      違章事實及有關證據欄之記載即明，足見被告等人早於83
      年1月4日前即曾填具過繼承系統表，而因遺產稅未繳清前
      ，並不得分割遺產或辦理移轉登記（遺產及贈與稅法第8
      條第1項參照），且被告等人迄今仍因是否有無短漏報遺
      產，逃漏遺產稅情事，提起行政救濟，並未有何遺產已辦
      妥繼承登記等情，亦經被告辛○○陳明在卷，則被告庚○○在遺產稅尚未繳清，依法尚無法辦理遺產繼承登記之情
      況下，衡情應無可能再受被告戊○○所騙，誤以為係辦理
      繼承之用，而再於繼承系統表上簽名蓋章，致被告戊○○
      有機可乘，使之成為本件不動產買賣契約書之當事人。況
      被告庚○○係與壬○○聯名具狀對被告戊○○、辛○○提
      起上開刑事告訴，然依證人乙○○之證言，當初係被告壬○○與被告戊○○聯袂至代書事務所表示要出賣系爭土地
      ，並要證人乙○○擬具買賣契約，則若被告戊○○確有被
      告庚○○所指訴之偽造本件買賣契約之偽造文書罪嫌，何
      以被告庚○○竟未同時對被告壬○○亦提起刑事告訴？此
      核與常理有悖。再者，據卷存原告所提出之該份不動產買
      賣契約書觀之，該契約書第11條項下，曾特別以手寫方式
      註明：「惟出賣人之繼承人己○○不同意配合辦理時，雙
      方同意依互不違約，另行辦理之」，所以特予記載上情，
      證乙○○證稱：當初好像是被告戊○○、壬○○怕己○○
      不同意，伊才應當事人要求，記明在契約書第11條之內」
      等語，由此可見被告戊○○、壬○○顯然已預慮被告己○○或有可能不同意出賣公同共有系爭土地之應有部分，而
      預先將之載明於契約書內，以免將來因此衍生糾紛，則被
      告庚○○若亦有不同意出賣該公同共有權利之可能，則衡
      情被告戊○○及壬○○應亦不會避諱將其情事同時載明於
      契約上，以免將來因被告庚○○不同意出賣，致其2人須
      負債務不履行責任。是由前開事證研判，被告庚○○應已
      同意出賣因繼承而與其他被告所公同共有之系爭土地應有
      部分5分之1予原告，並因此簽名蓋章於本件不動產買賣契
      約書後所附之繼承系爭統表上〔按：證人乙○○雖曾證述
      ：8月11日當天，戊○○、壬○○有將其他被告之印章帶
      至事務所，並由伊代其餘被告在本件不動產買賣契約書上
      蓋章，且該等印章現仍留存在伊那裏保管等語，惟被告庚○○自承係先簽名，而後再蓋章於繼承系統表上，蓋完章
      後，印章由其自己保管（詳台中地檢署92年度偵字第
      22029 號偵查卷內93年3月22日訊問筆錄第3頁），且經本
      院當庭勘驗證人乙○○所提出其保管之被告等人印章時，
      發現其所保管之被告庚○○名義之印章與繼承系統表上所
      蓋用之印章並不相符，並經記明筆錄可稽（見本院94年9
      月28日言詞辯論筆錄第2頁），足見證人乙○○此部分之
      證言，可能因時間久遠，記憶有所錯誤所致，益徵被告庚○○係自己簽名蓋章於繼承系統表上無誤，附此敘明〕，
      故被告庚○○所辯，尚難憑採。
（三）另被告己○○雖亦否認其為本件買賣契約之締約當事人，
      且未同意出賣公同共有之系爭土地應有部分5分之1云云。
      惟查，經本院以繼承系統表與附於台中地檢署92年度偵字
      第22029號刑事偵查卷內由被告己○○所委任之告訴代理
      人所提出之委任書相核對結果，其上有關「己○○」名義
      之簽名字跡應係同一人所為，是該繼承系統表上被告己○○名義之簽名應為真正。次查，被告己○○於92年7月23
      日亦曾與共同被告庚○○、壬○○共同具狀對被告戊○○
      、辛○○及訴外人黃建國等3人提起偽造文書之刑事告訴
      （此告訴狀附於台中地檢署92年度發查字第2697號偵查卷
      內），被告己○○於該告訴狀內並未曾指訴被告戊○○及
      辛○○有偽造其名義之本件不動產買賣契約書而犯此部分
      偽造文書罪嫌，益見被告己○○應有簽名於該不動產買賣
      契約書後所附之繼承系統表情事。復參以被告戊○○及壬○○既曾預慮被告己○○或有可能不同意出賣公同共有之
      系爭土地應有部分5分之1，而將後續處理方式載明於不動
      產買賣契約書第11條項下（詳如前述），則衡情被告戊○○應無可能在此情況下，又未經被告己○○同意，擅自以
      其名義出賣公同共有之系爭土地應有部分5分之1予原告，
      是依此情形研判，被告己○○應有同意出賣系爭土地之該
      公同共有權利，並據以簽署不動產買賣契約書後所附之繼
      承系統表，是被告己○○所辯，亦無可採。
（四）被告庚○○及己○○應有同意出賣公同共有之系爭土地應
      有部分5分之1予原告，既如前述，且被告辛○○、壬○○
      及癸○○○亦承認曾同意出賣該公同共有權利，而證人甲○○○並證述被告癸○○○係於84年8月間在美國以長途
      電話委請伊代簽署本件買賣契約等情屬實，加以被告戊○○於前開刑事案件偵查時，亦已坦承其同意出賣系爭土地
      之公同共有權利等情明確（詳台中地檢署92年度偵字第
      22029 號偵查卷內93年4月19日訊問筆錄第4頁），足認系
      爭土地應有部分5分之1之公同共有人即本件被告全體已同
      意出賣因繼承而對該土地所享有之公同共有權利予原告，
      而使本件買賣契約對被告全體發生效力，則原告與被告自
      應受該契約拘束。
十一、綜上所述，原告主張被告庚○○、癸○○○、辛○○、己○○、壬○○及戊○○同意出賣公同共有之系爭土地應有
      部分5分之1，而與之締結本件買賣契約等情，既可採信，
      則被告庚○○、癸○○○、辛○○、己○○、壬○○及戊○○即負有移轉該土地公同共有權利予原告之義務。玆被
      告庚○○、癸○○○、辛○○、己○○、壬○○及戊○○
      於被繼承人郭重烜死後，既尚未與伊等之母郭洪聘媎辦理
      繼承登記，而其後郭洪聘媎死亡後，被告庚○○、癸○○○、辛○○、己○○、壬○○及戊○○就因繼承而取得郭
      洪聘媎對系爭土地之公同共有權利部分，又仍未辦理繼承
      登記，則原告依據買賣之法律關係，訴請被告庚○○、癸○○○、辛○○、己○○、壬○○及戊○○等6人應依次
      就被繼承人郭重烜所有系爭土地應有部分5分之1辦理繼承
      登記，再就被繼承人郭洪聘媎對系爭土地應有部分5分之1
      之公同共有權利辦理繼承登記後，再將系爭土地應有部分
      5 分之1移轉登記予原告，於法自屬有據，應予准許。
十二、本件事證已臻明確，兩造其餘攻擊防禦方法與舉證，核於
      本件判決結果均無影響，爰不逐一論述，附此敘明。
十三、據上論結，本件原告之訴為有理由，依民事訴訟法第78
      條，判決如主文。
中　　華　　　民　　　國　　94　　年　　10 　月   20  日
                 臺灣臺中地方法院民事第一庭
                   法　    官　吳美蒼
右為正本係照原本作成
如對本判決上訴，須於判決送達後20日內，向本院提出上訴狀，
同時表明上訴理由 ，並按他造當事人之人數附繕本。
中　　華　　　民　　　國　　94　　年　　10 　月   20  日
                   法院書記官　黃舜民
